【裁判字號】    99,家抗,1
【裁判日期】    990118
【裁判案由】    宣告禁治產
【裁判全文】
臺灣高等法院高雄分院民事裁定           99年度家抗字第1號
抗  告  人  臺灣高雄地方法院檢察署檢察官
相  對  人  乙○○
            甲○○
上列抗告人因對相對人聲請監護宣告事件，對於民國98年12月7
日臺灣高雄地方法院98年度禁字第351 號所為裁定提起抗告，本
院裁定如下：
    主  文
原裁定廢棄，發回臺灣高雄地方法院。
    理  由
一抗告意旨略以：抗告人為檢察官，前向原法院為乙○○、甲○
  ○聲請監護宣告，詎原法院以抗告人未依規定繳納鑑定費用，
  亦未提供其他可供訊問事項，自無從依據民事訴訟法第601 條
  之規定進行訊問鑑定人程序等語，駁回聲請。惟依民國71年1
  月4 日修正之民法第14條暨修正理由、檢察官參與民事及非訟
  事件助益要點第7 條、第9 條，可知檢察官係本於其公益角色
  地位為本件當事人聲請監護宣告，又抗告人已依民事訴訟法第
  599 條之規定，提出乙○○、甲○○之相關病歷，依該病歷之
  記載足認乙○○、甲○○已達不能處理自己事務程度，故其已
  盡舉證之責，另依民事訴訟法第601 條之規定，對於應受監護
  宣告之人是否有精神喪失或精神耗弱之情形，係法院職權調查
  事項，且如聲請人未預納調查費用，應由國庫墊付。職故，原
  法院應依民事訴訟法第601 條規定由國庫墊付調查費用。況且
  ，民法第14條於71年1 月4 日增訂檢察官亦得為聲請人，而民
  事訴訟法第601 條自20年2 月13日制訂迄今，其內容並未改變
  ，故在檢察官為聲請人之情形下，如檢察官未預納調查費用，
  仍應由國庫墊付。原裁定有所違誤，爰提起本件抗告，請求廢
  棄原裁定等語。
二按法院應於鑑定人前訊問應受監護宣告之人。但有礙難訊問之
  情形或恐有害其健康者，不在此限；監護之宣告，非就應受監
  護宣告之人之心神狀況訊問鑑定人後，不得為之；法院就監護
  宣告之聲請，應斟酌聲請人所表明之事實及證據，依職權為必
  要之調查。調查費用，如聲請人未預納者，由國庫墊付；關於
  聲請監護宣告程序之費用，如宣告監護者，由受監護宣告之人
  負擔。除前項情形外，其費用由聲請人負擔。檢察官為聲請人
  時，由國庫支付，民事訴訟法第602 條第1 項、第603 條、第
  601 條、第608 條定有明文。據此，鑑定程序乃屬聲請監護宣
  告所必須踐行之法定程序，其鑑定費用自為民事訴訟法第601
  條第2 項所稱之調查費用。又該調查費用原應由聲請人預行繳
  納，如未預納者應由國庫墊付，係因聲請監護宣告事件涉及公
  益，其程序之進行酌採職權主義，不完全採用處分權主義所致
  。是以聲請人所表明之事實證據僅作為法院調查之根據，非可
  限制法院，故法院應依職權為必要之調查。又因關於聲請監護
  宣告程序之費用，如宣告監護者，係由受監護宣告之人負擔，
  未經宣告監護者，由聲請人負擔，因此民事訴訟法第601 條第
  2 項規定之先由國庫墊付之調查費用，如宣告監護者，即由受
  監護宣告之人負擔；如駁回監護宣告之聲請，該調查費用自應
  由聲請人負擔。是以，檢察官為聲請人時，其未預納調查費用
  ，自應由國庫墊付，最終於駁回監護宣告之聲請時，始由聲請
  人即檢察官負擔，而由國庫支付。如此自不得謂檢察官係代表
  國家為當事人，當然由檢察機關編列預算支付該調查費用，如
  其未預納該調查費用，即應駁回其聲請。
三次按訴訟行為須支出費用者，審判長得定期命當事人預納之。
  當事人不預納者，法院得不為該行為。但其不預納費用致訴訟
  無從進行，經定期通知他造墊支亦不為墊支時，視為合意停止
  訴訟程序，民事訴訟法第94條之1 第1 項定有明文。此與命繳
  裁判費而不繳之處理，係駁回其訴（或聲請）或駁回其上訴（
  或抗告）者，有所不同。又鑑定程序乃聲請監護宣告所必須踐
  行之法定程序，非經鑑定即致監護宣告程序無從進行，因聲請
  監護宣告事件規定於民事訴訟法，上開規定意旨即應參酌。是
  以，於聲請監護宣告聲請人不預納鑑定費用時，法院即不得逕
  以命繳裁判費未繳而駁回聲請之方式處理，而應參酌民事訴訟
  法第601 條第2 項之規定處理，由國庫墊付該鑑定費用。
四經查：本件抗告人因乙○○、甲○○有精神疾病致無法處理自
  己事務程度，而向原法院聲請監護宣告，並提出財團法人臺灣
  省私立高雄仁愛之家附設慈惠醫院（下稱慈惠醫院）診斷證明
  書為證。原法院遂函請慈惠醫院、國軍左營總醫院分別鑑定乙
  ○○、甲○○之精神狀況。嗣慈惠醫院、國軍左營總醫院分別
  回函表示，鑑定費用各為新臺幣（下同）5131元、12,000元。
  原法院遂函請抗告人繳納鑑定費用，經臺灣高雄地方法院檢察
  署函覆若原法院認禁治產要件不備，請原法院依民事訴訟法第
  601 條之規定，依職權調查等語。原法院遂以抗告人已明示拒
  絕再對應受監護宣告之人進行心神狀況鑑定之補正，且其迄未
  繳納鑑定費用，亦未向原法院陳報其他可供訊問鑑定之醫療機
  構或醫師資料，則原法院自無從進行訊問鑑定人程序，而裁定
  駁回抗告人之聲請等節，有抗告人之聲請書、原法院98年10月
  16日雄院高家協98禁351 字第48770 號函、第48771 號函、國
  軍左營總醫院98年11月2 日醫左民診字第0980003549號函、慈
  惠醫院98年11月13日98附慈精字第0983634 號函、原法院98年
  11月17日雄院高家協98禁351 字第53714 號函、臺灣高雄地方
  法院檢察署98年12月1 日雄檢惠竹98民參8 字第110392號函、
  乙○○、甲○○之慈惠醫院診斷證明書、98年9 月11日98附慈
  精字第0982879 號函及病歷（見原法院卷第3 頁、第15頁、第
  17頁、第20頁至第21頁、第24頁、第26頁、臺灣高雄地方法院
  檢察署98年度民參字第8 號偵查卷第2 頁背面至第3 頁、第5
  頁至第57頁背面）及原裁定附卷可稽，固足認抗告人拒絕繳納
  本件調查程序所需之鑑定費用。惟查：本件抗告人即檢察官為
  民法第14條第1 項所規定之聲請人，向有管轄權之法院提出書
  狀為監護宣告之聲請，並提出慈惠醫院診斷證明書及病歷表明
  應為監護宣告之原因事實及證據，亦已繳納聲請程序費用一節
  ，有上開聲請書、診斷證明書、收據附卷可參。足認抗告人聲
  請本件監護宣告，形式上已符合民事訴訟法第597 條、第598
  條、第599 條、第77條之19第6 款之程式規定。則揆諸上開說
  明，因聲請監護宣告事件涉及公益，酌採職權主義，職故，原
  法院調查乙○○、甲○○之心神狀況是否已達不能為意思表示
  或受意思表示，或不能辨識其意思表示之效果，本應依職權為
  之。而鑑定程序既為聲請監護宣告之法定程序，則抗告人若不
  預納鑑定費用，致鑑定無法進行，原法院仍須依職權為之，並
  依民事訴訟法第601 條第2 項之規定，先由國庫墊付。非可逕
  以抗告人未預納鑑定費為由，駁回其聲請。況鑑定費用雖為訴
  訟費用之一，但非裁判費，是原法院亦不得因抗告人未預納鑑
  定費用，即予以駁回聲請之方式處理。
五綜上所述，原法院以抗告人未預納鑑定費用致訊問鑑定人之程
  序無從進行等語為由，裁定駁回抗告人之聲請，乃有違聲請監
  護宣告事件係酌採職權主義之立法，亦與民事訴訟法第601 條
  第2 項規定不符。從而抗告意旨指摘原裁定不當，求予廢棄，
  非無理由，本院認有發回原法院再行鑑定調查之必要，爰裁定
  如主文第1 項所示。
六據上論結，本件抗告為有理由，依民事訴訟法第492 條後段，
  裁定如主文。
中    華    民    國    99    年    1     月    18    日
                            民事第四庭
                                審判長法官  蔡文貴
                                法      官  黃科瑜
                                法      官  謝靜雯
以上正本證明與原本無異。
如不服本裁定應於送達後10日內向本院提出再抗告狀（並按他造
當事人之人數附繕本），並繳納再抗告費新臺幣1,000 元。
再為抗告僅得以適用法規顯有錯誤為理由，並應委任律師為代理
人。
中    華    民    國    99    年    1     月    18    日
                                書  記  官  楊茱宜
附註：
抗告人之配偶、三親等內之血親、二親等內之姻親，或抗告人為
法人、中央或地方機關時，其所屬專任人員具有律師資格並經法
院認適當者，亦得為第三審代理人。
抗告人或其法定代理人具有律師資格者及前項情形，應於提起抗
告或委任時釋明之。

司法院資訊處製作；財團法人民間司法改革基金會備份。
